【裁判字號】    92,訴,801
【裁判日期】    921225
【裁判案由】    返還不當得利
【裁判全文】
臺灣板橋地方法院民事判決  九十二年度訴字第八○一號
    原      告  丁○○
    訴訟代理人  盧建宏  律師
    被      告  誼山起重工程有限公司
    法定代理人  甲○○
    訴訟代理人  鍾志宏  律師
    複  代理人  李建賢  律師
右當事人間請求返還不當得利事件，於民國九十二年十二月十一日言詞辯論終結，本
院判決如左：
    主      文
原告之訴及假執行之聲請均駁回。
訴訟費用由原告負擔。
    事      實
甲、原告方面：
壹、聲明：
一、被告應給付原告新臺幣（下同）七十六萬二千三百元，及自起訴狀繕本送達被告
    翌日起至清償日止，按週年利率百分之五計算之利息。
二、被告應自民國九十二年三月九日起至將口徑一點五米、長度六米之益勝牌全套鋼
    管二支及同口徑長度十米之益勝牌全套鋼管一支（下稱系爭套管）交還原告之日
    止，按月給付原告七萬六千二百三十元之損害金。
三、願供擔保請准宣告假執行。
貳、陳述：
一、原告於九十年十月一日向勇灃機械工程有限公司（下稱勇灃公司）購買系爭套管
    ，嗣於九十年十二月二十五日以每米三千三百元之代價出租與紘盛工程有限公司
    （下稱紘盛公司），租賃期間自九十年十二月二十五日至九十一年四月二十四日
    止。詎租期屆滿原告將向紘盛公司請求返還系爭套管之際，被告明知系爭套管並
    非紘盛公司所有，竟於九十一年五月九日以其對紘盛公司之債權，聲請臺灣嘉義
    地方法院假扣押查封系爭套管，並於紘盛公司提供反擔保撤銷系爭套管假扣押執
    行及受臺灣嘉義地方法院通知返還後，仍拒不返還，造成原告無法使用系爭套管
    ，受有相當於租金之每月七萬二千六百元（3300×22米）之損害，爰依不當得利
    及侵權行為之法律關係，訴請被告給付自其不當查封系爭套管之日起至原告起訴
    之日止，計十個月之損害七十六萬二千三百元（3300元/米×22米×10×1.05 加
    值稅=76,2300），及自起訴狀繕本送達被告翌日起至清償日止，按週年利率百分
    之五計算之利息，暨自九十二年三月九日起至將系爭套管交還原告之日止，按月
    給付原告七萬六千二百三十元之損害金。
二、對被告抗辯之陳述：
（一）原告將系爭套管出租與紘盛公司，依民法九百四十一條及九百四十三條之規定
      ，原告為系爭套管之間接占有人，自為所有權人，被告如否認原告之所有權，
      應由其負舉反證之責任。
（二）執行法院臺灣嘉義地方法院於九十一年八月二十六日要求被告將查封物即系爭
      套管載回並點交債務人即紘盛公司占有時，被告向法院表示查封物已遺失，惟
      嗣於九十一年九月二十四日又表示查封物由「乙○○」載走，前後說詞不一，
      依經驗法則判斷，以最初之說法最為可信，足認其所謂「乙○○」載走之說詞
      ，不足採信；再依「乙○○」所發與被告之存證信函（下稱乙○○存證信函）
      內容判斷，系爭套管應仍在被告占有中，並未返還。
（三）依證人即日順興公司工地主任劉吉村、工地領班劉高源及板車司機溫清松於本
      院九十二年度易字第九三四號刑事案件之證詞，足證系爭套管自嘉義布袋運往
      被告宜蘭冬山河工地後，一直在被告占有中，被告竟張冠李戴將原置於被告宜
      蘭冬山河工地，並由劉吉村受領運往宜蘭大福日順興公司工地之另一批套管，
      混淆為系爭套管，實不足取。
參、證據：提出發票、機具買賣合約書、機械租賃契約書、臺灣嘉義地方法院民事執
    行處函及臺灣嘉義地方法院民事執行報告等件為證，並聲請傳喚證人丙○○及乙○○。
乙、被告方面：
壹、聲明：
一、如主文第一項所示
二、如受不利判決，願供擔保請准宣告免為假執行。
貳、陳述：
一、被告否認原告所提之發票、機具買賣合約書及機械租賃契約書等私文書之真正，
    且前開發票上載之品名皆係勇灃公司購買之材料，嗣勇灃公司是否製作成套管已
    有疑義，故勇灃公司售與原告之套管是否即為系爭套管，原告應舉證證明之。
二、被告於九十一年五月九日在乙男營造公司（下稱乙男公司）西濱快速公路布袋第
    三漁港聯絡道新闢工程工地查封系爭套管時，乙男公司現場監工林興中當場提出
    乙男公司與被告之債務人即紘盛公司簽立之機械租賃契約書，證明系爭套管確為
    紘盛公司所有，被告始予以指封；再由紘盛公司及原告所委託之乙○○於九十一
    年五月十日與被告公司負責人甲○○共同簽立之切結書（下稱宋照明切結書）內
    容觀之，紘盛公司亦未表明系爭套管係他人所有，被告查封當時自當認為系爭套
    管係紘盛公司所有，是被告就系爭套管假扣押之執行，並無過失，原告應就被告
    於查封當時「明知」系爭套管非紘盛公司所有，而仍予查封之事實，負舉證責任
    。
三、原告依不當得利之規定提起本件訴訟，其得請求返還之範圍，應以被告所受之利
    益為度，非以原告所受損害若干為準。紘盛公司負責人丙○○及原告，於被告查
    封系爭套管次日（即九十一年五月十日），即共同委託日順興公司之專案經理乙○○向被告要求將該套管交還紘盛公司，由紘盛公司出租與日順興公司使用，所
    得租金用以清償紘盛公司積欠被告之債務，故系爭套管業於同月十二日由乙○○
    支付運費運抵宜蘭冬山河以南之Ｃ五一四標日順興公司工地，並由乙○○電請日
    順興公司工地主任劉吉村前往點收，再參諸乙○○存證信函上載之內容，顯見系
    爭套管已由原告或紘盛公司占有，且乙○○亦未交付被告任何租金，是被告根本
    未曾受有利益，原告之請求並無理由。
參、證據：提出切結書、送達證書、存證信函、托運單及機具托運清單等件為證，並
    聲請調取臺灣嘉義地方法院九十一年度執全字第五０一號民事執行卷宗、本院九
    十二年度易字第九三四號刑事卷宗。
丙、本院依職權調閱臺灣嘉義地方法院九十一年度裁全字第一００七號民事卷宗、臺
    灣板橋地方法院檢察署九十一年度偵字第一九五六四號偵查卷宗。
    理      由
一、本件原告主張：其於九十年十月一日向勇灃公司購買系爭套管，嗣於九十年十二
    月二十五日以每米三千三百元之代價出租與紘盛公司，詎租期屆滿原告將向紘盛
    公司請求返還系爭套管之際，被告明知系爭套管並非紘盛公司所有，竟於九十一
    年五月九日以其對紘盛公司之債權，聲請臺灣嘉義地方法院查封系爭套管，並於
    受臺灣嘉義地方法院通知返還後，仍拒不返還，致原告無法使用系爭套管，受有
    相當於租金之每月七萬二千六百元之損害，爰依不當得利及侵權行為之法律關係
    ，訴請被告給付自其不當查封系爭套管之日起至原告起訴之日止，計十個月之損
    害七十六萬二千三百元，及自起訴狀繕本送達被告翌日起至清償日止，按週年利
    率百分之五計算之利息，暨自九十二年三月九日起至將系爭套管交還原告之日止
    ，按月給付原告七萬六千二百三十元之損害金等情。
二、被告則以：其否認原告所提之發票、機具買賣合約書及機械租賃契約書之真正，
    又前開發票上載之品名皆係勇灃公司購買之材料而非套管成品，故原告應證明勇
    灃公司售與原告之套管即為系爭套管；其查封系爭套管，並無過失；丙○○及原
    告於被告查封系爭套管次日即九十一年五月十日，即共同委託乙○○與被告處理
    出租系爭套管與日順興公司之事宜，並約定以所得租金清償紘盛公司積欠被告之
    債務，故系爭套管業於同月十二日經乙○○指示交與日順興公司工地主任劉吉村
    ，再參諸乙○○存證信函上載之內容，顯見系爭套管已由原告或紘盛公司占有，
    且被告未收到任何租金，不曾受有利益，是原告之請求並無理由等語置辯。
三、查原告主張系爭套管為其所有之事實，業據提出發票、機具買賣合約書、機械租
    賃契約書等件為證，核與證人即紘盛公司負責人丙○○到庭結證稱：「（提示執
    行卷指封切結，查封物品是何人所有？）當時是我向丁○○租的。（租期多久？
    租金怎麼算？）租期好像是四個月或六個月，租金是以米計價，一個月大約一米
    三千三百元上下」等語相符，堪信為真實，被告辯稱系爭套管非原告所有云云，
    並無可採。
四、按侵權行為所發生之損害賠償請求權，以有故意或過失不法侵害他人權利為其成
    立要件，若其行為並無故意或過失，即無賠償之可言，第三人所有之財產，如有
    足以信其屬債務人所有之正當理由，則請求查封之債權人，尚不得謂之有過失，
    最高法院五十四年台上字第一五二三號著有判例可參。查臺灣嘉義地方法院九十
    一年度執全字第五０一號民事執行案件假扣押執行筆錄上載：「．．．另據在場
    施工之林興中表示，該工程係其公司（乙男營造公司）承作，其公司確向債務人
    公司（即紘盛公司）租用後開查封清單所載動產，查封之動產確係債務人所有無
    誤．．．」等語，並有林興中所呈附於上開民事執行卷宗之昇邁工程有限公司（
    承租人）與紘盛公司（出租人）簽立之機械租賃契約書影本一份可資為證，再參
    諸證人乙○○到庭證述：「（系爭套管查封時使用人是乙男公司或昇邁公司？）
    原先是昇邁公司公司承租的，後來昇邁公司財務出問題，由乙男公司接手，所以
    改由乙男公司承租，所以查封時使用人是乙男公司」等語，足認被告查封系爭套
    管當時，依據在場施工之乙男營造公司人員林興中前開所言及其提出之機械租賃
    契約書所載內容，有足信系爭套管應屬紘盛公司所有之正當理由，且當時亦無機
    會知悉系爭套管實係原告所有，揆諸上開判例意旨，被告執行假扣押查封系爭套
    管之程序，尚難認有何過失，從而，原告主張被告執行假扣押當時，明知系爭套
    管並非紘盛公司所有，竟仍予查封，應依侵權行為規定負損害賠償責任云云，為
    無可採。
五、再按無法律上原因而受利益，致他人受損害者，應返還其利益。雖有法律上原因
    ，而其後已不存在者，亦同；依不當得利之法則請求返還不當得利，以無法律上
    之原因而受利益，致他人受有損害為其要件，故其得請求返還之範圍，應以對方
    所受之利益為度，非以請求人所受損害若干為準，民法第一百七十九條定有明文
    及最高法院六十一年台上字第一六九五號著有判例足參。查被告辯稱紘盛公司負
    責人丙○○及原告，於被告查封系爭套管次日即九十一年五月十日，共同委託乙○○向被告要求將該套管交還紘盛公司，約定由紘盛公司出租與日順興公司使用
    ，所得租金用以清償紘盛公司積欠被告之債務等情，業據提出乙○○切結書影本
    一紙為證，再揆之乙○○存證信函內載：「．．．權利人（即原告）及債務人紘
    盛工程於知悉扣押錯誤時曾共同委託本人（即乙○○）代表前往與台端（即被告
    ）協商．．．」等語，復徵諸證人丙○○證稱略以：我將本件查封物品事宜委託
    乙○○全權處理，系爭套管查封後繼續由乙○○處理等語，證人乙○○證述略以
    ：原告與日順興公司接洽，希望直接將系爭套管租給日順興公司，當時原告認為
    責任在紘盛公司，丙○○才委託我去與被告協調，才寫切結書；而原告當時沒有
    正式寫委託（書）委託我，但他要求紘盛公司方面一定要去處理等語（見九十二
    年十月二日言詞辯論筆錄），堪認為真實。再查，證人即板車司機溫清松於本院
    九十二年度易字第九三四號侵佔等刑事案件（下稱刑事案件）證稱略以：甲○○
    （即被告公司法定代理人）叫車，我們去載（系爭套管）時是乙○○幫我們上貨
    ，上好後甲○○才到場，地點在布袋西濱快速道路的漁港，於九十二年五月十二
    日載到宜蘭冬山河，劉吉村（即日順興公司工地主任）叫我們在冬山河等他會面
    ，他帶我們到卸貨的地點，嘉義來的套管就卸在冬山河，貨下好，劉吉村就打電
    話約甲○○過來冬山河，編號二七九號之托運單由劉吉村簽收等語（見刑事案件
    九十二年四月九日審判筆錄及九十二年六月十九日訊問筆錄）；證人即日順興公
    司工地主任劉吉村證述略以：我跟當時工地班長劉高源及我的助理吳櫂庭於九十
    二年五月十二日接到乙○○電話，說嘉義有套管要來，要我們去冬山河邊找甲○○載套管，至於來龍去脈乙○○說已經跟甲○○講好，我去冬山河畔有見到甲○○，是我與甲○○相約在那裡見面，嘉義來的套管確定有在冬山河畔卸下來等語
    （見刑事案件九十二年七月七日訊問筆錄），並參酌被告所提附卷之由劉吉村於
    九十二年五月十二日簽收、載明托運人為「昆山」，由嘉義布袋運送套管至宜蘭
    冬山，收貨公司係乙○○之編號第二七九號托運單影本，堪認被告已於九十二年
    五月十二日，依其與乙○○共同簽訂之乙○○切結書約定，將系爭套管運往及卸
    在宜蘭冬山河畔，並由乙○○以電話通知日順興公司工地主任劉吉村前往點收，
    故被告自九十二年五月十二日起，即喪失對系爭套管之占有，且被告辯稱未收到
    任何租金之情，核與證人乙○○到庭結證稱：「（到底日順興公司有無給付租金
    ？）租金後來也都沒收」（見九十二年十月二日言詞辯論筆錄）等語相符，應堪
    採信，是被告並未受有利益，原告主張被告拒不返還系爭套管，致原告無法使用
    該套管，受有相當於租金之每月七萬二千六百元之損害云云，並無可採。
六、綜上所述，被告查封系爭套管，並無過失，不符侵權行為規定之構成要件，且其
    自九十二年五月十二日起，即喪失對系爭套管之占有，又未收到任何租金，尚難
    認被告受有何利益，亦不該當不當得利規定之構成要件，從而，原告本於侵權行
    為及不當得利之法律關係，請求被告給付自其不當查封系爭套管之日起至原告起
    訴之日止，計十個月之損害七十六萬二千三百元，及自起訴狀繕本送達被告翌日
    起至清償日止，按週年利率百分之五計算之利息，暨自九十二年三月九日起至將
    系爭套管交還原告之日止，按月給付原告七萬六千二百三十元之損害金，為無理
    由，應予駁回。又原告之訴既經駁回，其假執行之聲請亦失依附，應併予駁回。
七、本件事證已臻明確，兩造其餘攻、防方法及舉證，於判決結果均無影響，不再一
    一贅述，附此敘明。
據上論結，本件原告之訴為無理由，依民事訴訟法第七十八條，判決如主文。
中      華      民      國    九十二    年     十二     月    二十五    日
                                    臺灣板橋地方法院民事第二庭
~B法  官  連士綱
右為正本係照原本作成。
如對本判決上訴，須於判決送達後廿日內向本院提出上訴狀。
中      華      民      國    九十二    年     十二     月     三十     日
~B書記官  李宏明


司法院資訊處製作；財團法人民間司法改革基金會備份。
